【裁判字號】    97,易,2455
【裁判日期】    980206
【裁判案由】    詐欺
【裁判全文】
臺灣板橋地方法院刑事判決              97年度易字第2455號
公  訴  人  臺灣板橋地方法院檢察署檢察官
被      告  丙○○原名蔡政泰.
選任辯護人  張澤平律師
上列被告因詐欺案件，經檢察官提起公訴（97年度偵字第17160
號），本院判決如下：
    主  文
丙○○無罪。
    理  由
一、公訴意旨略以：被告丙○○（原名蔡政泰）明知由真實姓名
    年籍不詳，自稱「陳建國」之成年男子所交付慈恩園寶塔諴
    業股份有限公司（下稱慈恩園公司）之慈恩園寶塔永久使用
    權狀十一張（權狀號碼ZPA898800 號至ZPA898803 號、ZPA8
    93985 號至ZPA893991 號，下稱系爭寶塔使用權狀）係偽造
    ，竟意圖為自己不法之所有而基於詐欺之犯意，於民國93、
    94年間（按應係民國91年間，此部分公訴意旨容有誤會），
    在告訴人乙○○位於臺北縣新莊市○○街102 號之住處，以
    每張新臺幣（下同）八萬元（按應為八萬二千元）之代價，
    將上開使用權狀接續二次出售予告訴人而詐騙八十八萬元得
    逞（按所出售者應為該權狀所代表之靈骨塔位，而非權狀本
    身）。嗣告訴人於95年8 月8 日持上開偽造之權狀至址設臺
    北市○○○路○段333 號3 樓之慈恩園公司申請移轉登記時
    ，遭該公司發現係偽造，並對告訴人提出偽造文書之告訴，
    經臺灣臺北地方法院檢察署檢察官以96年度偵字第15052 號
    為不起訴處分確定。被告並於96年12月12日於臺北市松山區
    調解委員會調解時，承諾願賠償告訴人之損失而成立調解，
    惟被告後僅交付五萬元賠償金予告訴人後，拒不履行其餘調
    解內容，且聯絡無著，告訴人始知受騙。因認被告所為，係
    涉犯刑法第339 條第1 項之詐欺取財罪等語。
二、按犯罪事實應依證據認定之，無證據不得認定犯罪事實；又
    不能證明被告犯罪者，即應諭知無罪之判決，刑事訴訟法第
    154 條第2 項、第301 條第1 項分別定有明文。次按認定不
    利於被告之事實，須依積極證據，茍積極之證據本身存有瑕
    疵而不足為不利於被告事實之認定，即應為有利於被告之認
    定，更不必有何有利之證據，而此用以證明犯罪事實之證據
    ，猶須於通常一般人均不至於有所懷疑，堪予確信其已臻真
    實者，始得據以為有罪之認定，倘其證明尚未達到此一程度
    ，而有合理性之懷疑存在，致使無從為有罪之確信時，即應
    為無罪之判決，最高法院82年臺上字第163 號判決、76年臺
    上字第4986號及30年上字第816 號判例意旨復可參照。
三、公訴人認被告丙○○涉有上開詐欺取財罪，無非係以被告坦
    承出售系爭寶塔使用權狀十一張予告訴人之供述、證人即告
    訴人乙○○之證述、調解書及上開不起訴處分書各一份為其
    主要論據。訊據被告固坦承有以每張八萬二千元之價格出售
    並交付系爭個人塔位之寶塔使用權狀十一張予告訴人，後經
    發覺為偽造之事實，惟堅詞否認有詐欺取財之犯行，辯稱：
    伊當時為大地生活事業股份有限公司（下稱大地公司）之業
    務員，負責推銷系爭寶塔使用權狀，惟因公司所給付之佣金
    較低，向上開自稱為「陳建國」之人取得寶塔使用權狀之成
    本較低，利潤較高，故系爭寶塔使用權狀係向該名「陳建國
    」購買，伊並不知為偽造之權狀，亦無詐欺告訴人之犯意等
    語。
四、經查：
(一)被告於民國91年7 月至同年10月間以個人塔位一個八萬二千
    元、夫妻塔位一個十六萬四千元之價格，陸續出售三十個「
    個人塔位」、四個「夫妻塔位」並交付各該寶塔使用權狀予
    告訴人乙○○，其中系爭十一張個人塔位之寶塔使用權狀後
    經發覺為偽造之事實，為被告所供承不諱，核與證人即告訴
    人乙○○於偵查及本院審理中、證人即慈恩園公司員工甲○○於本院審理中所為之證述相符，並有慈恩園公司95年8 月
    31日慈字第95025 號函、調解書及塔位永久使用權狀契約書
    各一份、國內匯款回條三紙、統一發票四紙、系爭偽造之寶
    塔使用權狀影本十一份附卷可稽（部分附於臺灣臺北地方法
    院檢察署96年度偵字第15052 號偵查卷內），是此部分之事
    實固堪認定，合先敘明。
(二)依證人乙○○所證及系爭寶塔使用權狀上所載之日期，可知
    被告係於91年7 月間向乙○○兜售權狀，並於同年8 月至10
    月間陸續交付系爭偽造之使用權狀，而當時依被告所述，約
    從事銷售靈骨塔銷售約一年左右（參見本院98年1 月13日審
    判筆錄第4 頁），以一般向不特定人推銷靈骨塔之成功率而
    言，衡情每月頂多成功數件，似尚逕難認被告當時已對此具
    有豐富之經驗。況大地公司係透過被告等業務員向外推銷靈
    骨塔後，再由大地公司直接發給權狀予業務員再轉交給買主
    ，似無訓練被告等業務員辨識權狀真偽之必要，被告若由大
    地公司直接取得權狀後交予客戶，亦無再特地辨識權狀真偽
    之必要，從而被告在91年7 至10月間時，是否具有足以辨識
    權狀真偽之知識、經驗及能力，尚非無疑。
(三)系爭偽造之寶塔使用權狀依證人甲○○於警詢及本院審理中
    所證暨慈恩園公司上開函文所載，其格式與真正之權狀相同
    ，不同之處在於材質較為粗糙，另有七張偽造權狀背面條碼
    上無該公司之凹痕鋼印等語（參見上開偵查卷第9、38 頁及
    本院97年12月16日審判筆錄第11頁），其中鋼印部分證人甲○○證稱係無顏色之凹痕鋼印，是在未細看之情形下，被告
    未必知悉此為慈恩園公司權狀之防偽設計。再就材質部分而
    言，雖證人甲○○證稱其本人一觸摸即知材質有異，然其本
    人為經常接觸該公司權狀之專業人員，以其經驗或可輕易判
    斷材質不同，惟經本院詢問曾接觸過該公司權狀之一般人是
    否觸摸後亦可發覺材質有異時，證人甲○○僅覆稱該公司之
    行政人員應該可以摸的出來有異樣等語（參見上開本院審判
    筆錄第11頁）。換言之，一般人縱使有接觸該公司權狀之經
    驗，是否亦能僅透過觸摸權狀即可發覺有異，證人甲○○似
    亦無法肯定，則在被告當時僅有約一年經驗、且未受過專業
    防偽辨識之情形下，既然該權狀之格式與真正權狀相同，甚
    至已印上告訴人乙○○之姓名，則被告直覺上或已推定為真
    正，則其是否會再刻意懷疑權狀可能係偽造，是否僅靠觸摸
    權狀即能察覺材質與真正權狀不同，實亦令人存疑。
(四)再依證人乙○○所證，其向被告所購買共計三十四個塔位中
    ，僅有系爭十一張之寶塔使用權狀為偽造，其餘均為真正，
    且被告事後曾向其兜售鴻運卡，其有再提供十五張權狀予被
    告（參見上開本院審判筆錄第3 頁），亦即被告事後曾向告
    訴人乙○○再取回十五張寶塔使用權狀。取回過程依告訴人
    乙○○於偵查中所述，其係直接數十五張給被告，被告亦稱
    係直接拿最上面之十五張權狀（均參見上開偵查卷第76頁）
    。按若被告事先已知悉系爭十一張權狀係偽造，亦無法預知
    告訴人何時會發現此節，則其對告訴人乙○○理應避之唯恐
    不及，又豈敢再去找告訴人推銷。縱其再找告訴人推銷鴻運
    卡，其為避免拿到偽造之權狀，理應要求告訴人乙○○供其
    自行挑選十五張權狀，以避免拿到偽造之權狀，然不論依被
    告或告訴人所述，當時並未經過此種挑選之過程，而係由告
    訴人自行拿十五張予被告，或被告直接拿最上面之十五張，
    是由此情觀之，被告當時是否已經知悉系爭十一張權狀為偽
    造，亦非無疑。
(五)被告本身受雇於大地公司推銷系爭慈恩園之靈骨塔，系爭十
    一張權狀卻非直接取自於大地公司，而係向該名自稱「陳建
    國」之人購買，固非其正當之業務流程，然慈恩園靈骨塔係
    在市面上流通之物品，任何人均可自由買賣使用權利，僅係
    應向慈恩園公司過戶登記方能對慈恩園公司主張而已。是在
    此情形下，若被告向「陳建國」進貨之成本較低，可獲取之
    利潤較大地公司之佣金八千元為高時（參見上開偵查卷第76
    頁），其隱瞞大地公司而向「陳建國」進貨，亦情有可原。
    況依其所述，向「陳建國」進貨之成本為每個六萬餘元，還
    較大地公司之成本四萬餘元為高，亦難認「陳建國」係以顯
    不相當之低價兜售，尚不能因進貨來源不同，即認其必定知
    悉「陳建國」所出售之權狀為偽造甚明。再者，「陳建國」
    並非直接兜售已印製好之權狀，而係被告告知客戶姓名後，
    由「陳建國」辦理相關登記事宜，再將權狀交予被告，權狀
    上並已印有客戶之姓名，可徵被告取得系爭權狀有一定之過
    程，並非隨便自市面上購買，則在此情形下，被告未特別懷
    疑系爭權狀為偽造，實亦非不合情理。
(六)此外，依證人甲○○於本院審理中所證，若有人依權狀編號
    而以電話向慈恩園公司查詢該權狀之真偽時，必須確認為該
    權狀之本人後，慈恩園公司方會告知，且從未有業務員以電
    話查詢權狀真偽過等語（參見上開本院審判筆錄第12、13頁
    ）。按系爭權狀上之姓名既為告訴人乙○○，並非被告，縱
    使被告事先以電話向慈恩園公司查詢，慈恩園公司亦不會告
    知該編號權狀之真正所有人，被告即無從藉此查證權狀之真
    偽。況依證人甲○○前揭所述，從未有業務員向慈恩園公司
    查詢過，是依渠等推銷靈骨塔之業務慣例，似亦未包含需事
    先向慈恩園公司查證此一流程。準此，縱使被告未事先向慈
    恩園公司查證，頂多認其有所疏漏，尚難以此反推被告事先
    已知悉系爭十一張權狀係偽造甚明。
五、綜上所述，本件被告雖有出售及交付系爭十一張偽造之寶塔
    使用權狀予告訴人，然其未必有辨識該權狀真偽之經驗及能
    力，且由其事後再找告訴人推銷鴻運卡，亦未特別從告訴人
    所持有權狀中刻意挑選非偽造之權狀等情觀之，本院對被告
    是否事先已知悉系爭十一張權狀係偽造，是否係基於詐欺之
    故意而出售該十一張權狀所代表之靈骨塔位予告訴人乙節，
    認猶有合理之懷疑，認尚未達有罪之確信，即難逕為對被告
    不利之認定。此外，復又查無其他積極確切之證據足以證明
    被告確有如公訴意旨所述之詐欺取財犯行，揆諸前揭法條及
    判例意旨，其犯罪尚屬不能證明，依法自應諭知無罪之判決
    。
據上論斷，應依刑事訴訟法第301 條第1 項，判決如主文。
本案經檢察官吳宗光到庭執行職務。
中    華    民    國    98    年    2     月    6     日
                  刑事第十三庭  審判長法  官 李幼妃
                                      法  官 鄭燕璘
                                      法  官 張紹省
上列正本證明與原本無異。
如不服本判決，應於判決送達後十日內敘明上訴理由，向本院提
出上訴狀 (應附繕本) ，上訴於臺灣高等法院。
                                      書記官 周雅玲
中    華    民    國    98    年    2     月    6     日


司法院資訊處製作；財團法人民間司法改革基金會備份。
